臺灣苗栗地方法院民事判決
110年度訴字第97號
原      告  洪惠資  


訴訟代理人  李秉哲律師
被      告  黃秀珠(即陳黃秀珠)


            陳金德  


            陳燕敦  


            何業龍  


前列三人共同
訴訟代理人  陳錦辰  
前列四人共同
訴訟代理人  羅永安律師
複代理人    賴揚名律師
上列當事人間請求履行契約事件，本院於民國111年9月5日言詞
辯論終結，判決如下：
    主  文
原告之訴及假執行之聲請均駁回。
訴訟費用由原告負擔。
    事實及理由
壹、程序方面：
　　按訴狀送達後，原告不得將原訴變更或追加他訴。但請求之
    基礎事實同一者，不在此限，民事訴訟法第255條第1項第2
    款定有明文。原告於民國110年11月4日具狀及110年12月6日
    當庭追加備位聲明：被告黃秀珠應給付原告新臺幣(下同)62
    7,126元，及自民事變更追加狀繕本送達被告黃秀珠之翌日
    起至清償日止，按年息5%計算之利息(見本院卷一第354、38
    0頁)。與先位聲明均係基於被告黃秀珠占用原告所有坐落苗
    栗縣○○鎮○○段000地號之土地(以下省略段別，並稱系爭土地
    )，屬請求之基礎事實同一，核與前開規定並無不符，應予
    准許。
貳、實體方面：　　
一、原告起訴主張略以：
甲、先位之訴部分：　
（一）原告所有系爭土地，與被告黃秀珠、陳金德、陳燕敦、何
      業龍等人分別所有之995、994、993、992地號土地毗鄰相
      連，並於上開土地上分別建有門牌號碼苗栗縣○○鎮○○里0
      鄰○○00000號、36-37號、36-36號、36-35號、36-34號建
      物(以下僅記載門牌號碼)，上開土地重測前之地號依序為
      苗栗縣通霄鎮白沙屯段299-33、299-32、299-31、299-30
      、299-29地號。
（二）兩造所有上開土地於92年間經苗栗縣通霄地政事務所(下
      稱通霄地政)進行重測，重測後發現兩造所有建物坐落位
      置與重測後土地之界址不一致，使得原告所有之36-38號
      建物，有部分坐落於財政部國有財產署(下稱國產署)998-
      1地號土地上；被告黃秀珠所有之36-37號建物，有部分坐
      落在原告所有之996地號上；被告陳金德所有之36-36號建
      物，有部分坐落在被告黃秀珠所有之995地號上(現已移轉
      登記予訴外人陳淑玲，下稱陳淑玲)；被告陳燕敦所有之3
      6-35號建物，有部分坐落在被告陳金德所有之994地號上
      ；被告何業龍所有之36-34號建物，有部分坐落在被告陳
      燕敦所有之993地號上，建物坐落位置於重測後與土地之
      界線不一致，造成兩造間之困擾。
（三）嗣被告黃秀珠將其所有之上開土地及建物於101年5月16日
      出售予陳淑玲，惟因界址未明，陳淑玲未將尾款250,000
      元給付被告黃秀珠，而被告黃秀珠知悉原告於105年1月20
      日自訴外人李明芳處取得系爭土地及建物，其為能領取陳
      淑玲之尾款，乃於同年3月間邀集兩造商討如何解決彼此
      之土地界線，兩造遂同意委由被告黃秀珠向通霄地政辦理
      地籍圖重測事宜，並以口頭達成協議，彼此間的地界以房
      屋坐落之範圍為主，而原告占用到國產署之土地部分，則
      由兩造以每一戶分擔價購之相關費用，通霄地政乃於105
      年7月27日以上開協議測繪地籍圖，是兩造係於105年3月
      間就土地所有權之問題達成口頭協議。
（四）兩造之協議如下(下稱系爭協議)：
　１、原告所有之36-38號建物，坐落於國產署土地上之部分，由
      原告向國產署購買後，價金、代書費、規費及相關費用由
      兩造平均分擔。
　２、被告黃秀珠所有之36-37號建物，坐落於原告所有之996地
      號土地部分，原告應將該部分之土地所有權移轉登記予被
      告黃秀珠。
　３、被告陳金德所有之36-36號建物，坐落於被告黃秀珠所有之
      995地號土地部分，被告黃秀珠應將該部分之土地所有權
      移轉登記予被告陳金德。　　
　４、被告陳燕敦所有之36-35號建物，坐落於被告陳金德所有之
      994地號土地部分，被告陳金德應將該部分之土地所有權
      移轉登記予被告陳燕敦。　
　５、被告何業龍所有之36-34號建物，坐落於被告陳燕敦所有之
      993地號土地部分，被告陳燕敦應將該部分之土地所有權
      移轉登記予被告何業龍。
（五）兩造達成系爭協議後，原告即委託詹家世地政士事務所以
      674,675元之價金向國產署中區分署苗栗辦事處購得998-1
      地號土地，並於109年10月7日為移轉登記，所花費之代辦
      費用合計為37,248元。是原告取得998-1地號土地之費用
      為711,923元(674,675+37,248=711,923)。依上開協議每
      人應分擔142,385元(711,923÷5=142,385，小數點以下四
      捨五入)。詎原告持價購之單據、收據等向被告請求各給
      付142,385元時，被告等均拒絕給付，為此依民法第94條
      、第153條已成立契約之法律關係提起先位之訴。
乙、備位之訴部分：
（一）原告主張與被告等人間如無協議存在，則被告黃秀珠所有
      之36-37號建物重測前坐落在系爭土地上，即屬無權占用
      系爭土地。又依通霄地政110年8月11日通數土字第53600
      號土地複丈成果圖(下稱附圖)第2頁可知，編號16、18之D
      棟建物之原所有權人即被告黃秀珠，占用到重測前原告所
      有系爭土地之面積為41.15平方公尺(38.06+3.09=41.15)
      。
（二）原告向國產署購買998-1地號土地之面積為44.27平方公尺
      ，價金為674,675元，每平方公尺之價額為15,240元，被
      告黃秀珠所有之36-37號建物占用系爭土地41.15平方公尺
      ，竟於重測後將其所有之995地號土地及36-37號建物出售
      予陳淑玲，因本件土地業經重測，已無法回復至兩造原先
      之界址，被告黃秀珠將占用原告之系爭土地出售，而受有
      買賣價金之利益，顯已不當得利627,126元(41.15×15,240
      =627,126)。爰依民法第179條不當得利之法律關係提起備
      位之訴。
丙、並聲明：先位聲明：⑴被告黃秀珠、陳金德、陳燕敦、何業
    龍應各給付原告142,385元，及各自起訴狀繕本送達被告等
    人之翌日起至清償日止，均按年息5%計算之利息。⑵如受有
    利判決，願供擔保請准宣告假執行。備位聲明：⑴被告黃秀
    珠應給付原告627,126元，及自民事變更追加狀繕本送達被
    告黃秀珠之翌日起至清償日止，按年息5%計算之利息。⑵如
    受有利判決，願供擔保請准宣告假執行。
二、被告答辯略以：
甲、先位之訴部分：　
（一）本件因重測作業造成逐筆地界推移，形成建物坐落位置與
      重測後之地界不一致，而須買受鄰地方式使建物坐落位置
      與基地相符。故相關買賣契約應係各建物占用鄰地之位置
      、面積確定後，始能就各筆土地成立買賣契約，在未確定
      前其土地標的、交易價金尚未確定，無從為一致之意思表
      示，尚難成立買賣契約或其他有償契約。而原告建物占用
      國產署土地之面積，被告等事先均不知情，本質上即無法
      成立一致之意思表示，且原告將其向國產署買受之全部土
      地歸由被告等負擔，亦不合理，且被告陳金德、陳燕敦、
      何業龍之建物既未占用原告所有之系爭土地，有何義務給
      付原告買受國有土地之價金。況原告亦未使被告等人取得
      相關土地所有權移轉登記，縱被告等人有給付價金之義務
      ，亦得為同時履行抗辯。
（二）縱認原告得請求被告等履行契約，然依通霄地政函所示，
      原告之36-38號建物，僅占用國有土地25.91平方公尺，其
      竟向國產署買受44.27平方公尺，被告等不可能事先同意
      共同出資供原告或其前手買受如此大面積的土地。
（三）兩造之土地於92年9月30日重測時，均主張以建物現狀為
      界址，嗣國產署對原告提起確認界址之訴，並經本院96年
      度苗簡字第25號以重測前舊地籍圖之經界線為界址，原告
      未為上訴而判決確定。是原告不為上訴，則此不合理態樣
      實不可歸責於被告等人，不能將其不利益歸由被告負擔。
      至102年地籍圖重測時，原告與國產署依前開確定判決之
      界址為界；105年7月29日重測時兩造同意以建物現況為界
      ，則兩造間土地之界址，早在92年9月30日實施重測時即
      已如此，非被告等於105年7月29日有具體合意之故。
（四）兩造間之土地依附圖第1頁所示，被告黃秀珠所有之D建物
      並未占用到系爭土地，且有部分占用糾紛未決土地(即編
      號12)、被告陳金德所有之C建物並未占用到被告黃秀珠所
      有之995地號土地，且有部分占用糾紛未決土地(即編號9)
      、被告陳燕敦所有之B建物並未占用到被告陳金德所有之9
      94地號土地，且有部分占用糾紛未決土地(即編號4、6)、
      被告何業龍所有之A建物並未占用到被告陳燕敦所有之993
      地號土地，且均在糾紛未決土地(即編號1、2)。又被告黃
      秀珠早於101年12月13日將其所有之土地及房屋出售予陳
      淑玲，自已無使用、處分之權，豈有可能將之移轉予被告
      陳金德及自原告處受讓土地之意思表示。顯見兩造間土地
      重測後現今土地和建物之實際情況，與原告所稱之協議內
      容2-5不相符，根本不可能有上開協議。縱有協議，亦屬
      無履行協議之可能，該不能部分亦無法除去，依民法第24
      6條規定應屬無效。且因可歸責於原告導致給付不能(即原
      告無法依協議第2項移轉登記土地予被告黃秀珠），被告
      等以補充辯論意旨狀之送達為民法第256條解除契約之意
      旨表示。
（五）至原告主張被告黃秀珠將土地界線處理完畢始向陳淑玲請
      求尾款等語。惟陳淑玲於106年間向通霄地政換發所有權
      狀，僅為被告黃秀珠與陳淑玲間之債權債務關係，非物權
      關係之生效要件，不影響陳淑玲於101年12月13日取得不
      動產之事實，原告前揭主張顯係將債權關係與物權關係混
      為一談。
（六）原告提出之錄音檔及譯文，係原告長時間、廣泛地竊錄原
      告與被告等人、第三人之談話內容，嚴重侵害被告等人憲
      法所保障隱私權，且原告起訴請求之金額僅560,000餘元
      ，其客觀上可能取得之利益，與長時間、廣泛竊錄多人談
      話內容所造成之隱私權侵害，顯有違比例原則。又原告自
      承係被告事後反悔才會錄音，顯基於財產權訴訟勝訴之目
      的所為，自不得做為本件之證據使用。縱認得做為證據使
      用，原告亦應證明其所稱105年3月間有口頭達成系爭協議
      。再由譯文內容觀之，未見就買賣土地之面積、單價、費
      用負擔有具體一致之意思表示合致情形，且被告何業龍之
      土地尚有鄰地有未解決情形，在本質上根本不可能在兩造
      間就界址調整為具體之分配費用合意。況被告就原告之當
      場對話加以修正甚多，顯然並未為承諾，且係以對話之方
      式要求以3至5萬元做為全部負擔費用方式解決，而原告亦
      未立即同意，是原告亦應證明協議之內容為何。
乙、備位之訴部分：
（一）原告係基於重測後之地籍圖為其起訴之依據，然依重測後
      之地籍圖及土地登記謄本，並無任何被告黃秀珠有占用原
      告所有系爭土地之情事，被告黃秀珠究自原告受有何項利
      益？原告並未具體主張，僅泛言受有不當得利，應非有據
      。　　
（二）原告主張被告黃秀珠所受之不當得利，係以被告黃秀珠所
      有之D建物占用重測前229-33地號土地面積乘以價額計算
      。惟侵害權利歸屬之非給付不當得利，就土地占用之類型
      ，係相當於租金之不當得利，而非相當於買賣價金之不當
      得利。買賣價金之不當得利，僅有一方給付買賣價金，而
      給付目的不達時，始會產生，原告主張相當於買賣價金之
      不當得利之請求權基礎，與法律概念不合。縱有相當於租
      金之不當得利，被告黃秀珠亦得為5年消滅時效之抗辯。
（三）再被告黃秀珠係於101年12月13日將其有之995地號土地及
      其上36-37號建物出售予陳淑玲，已如前述。可證縱使有
      原告所稱之相當於買賣價金不當得利，也非發生於被告黃
      秀珠持有上開土地及建物期間，而與被告黃秀珠無關，自
      無有獲得相當於買賣價金不當得利之可能。　　　
丙、並聲明：⑴原告之訴駁回。⑵如受不利判決，願供擔保請准宣
    告免為假執行。
三、得心證之理由：
甲、先位部分：　　
（一）原告主張其所有之系爭土地，與被告黃秀珠、陳金德、陳
      燕敦、何業龍等人分別所有之995、994、993、992地號土
      地毗鄰相連，並於上開土地上分別建有36-38號、36-37號
      、36-36號、36-35號、36-34號建物，上開土地重測前之
      地號依序為苗栗縣通霄鎮白沙屯段299-33、299-32、299-
      31、299-30、299-29地號，有土地登記第一類謄本、附圖
      在卷可按(見本院卷一第145至157、333、335頁)。並經本
      院會同通霄地政人員及兩造到場勘測屬實，有勘驗筆錄及
      現場照片、空照圖等在卷可稽(見本院卷一第311至324頁)
      。且為被告等所不爭執，堪信原告此部分之主張為真實。
（二）被告等以原告提出之錄音檔係竊錄，不得做為證據等語置
      辯。惟查：　　　
　１、按人民有言論、祕密通訊之自由，此乃我國憲法第11條、
      第12條明文保障之基本權。凡人類均有不欲被他人得知的
      思想，亦有僅傳達於特定人之言論，設若自己之思想言論
      、隨時隨地有被第三者祕密竊聽或錄音之虞，則無論在何
      處已無從真實表達其真實思想，似此情形，個人之思想表
      現自由將遭毀滅殆盡，人與人之間信賴關係亦將遭破壞，
      而竊聽、竊錄之危險性亦源於此。然有鑑於訴訟權之保障
      與隱私權之保護，兩者時有發生衝突之可能，如因侵害隱
      私權或以不法方式取得之證據，法院應否以欠缺證據能力
      而逕予排除之問題，在民、刑事訴訟程序要非可一概而論
      。蓋刑事訴訟程序係因國家運用強大司法體系，由檢察官
      、法官代表國家行使追訴、審判權，國家與被告顯立於不
      公平位置，故對於不法取得之證據，其證據能力應予嚴格
      對待，而須適時以證據排除法來限制司法權之作為，避免
      執法人員濫行取證而害及人民基本權利。惟在民事訴訟程
      序中，兩造乃係處於公平之對等地位，同在法院面前針對
      個人權利進行攻擊防禦，關於證據之取得或提出原則上並
      無不對等之情事，亦較無前述刑事程序因司法權之強大作
      用可能造成之弊端，因此對於證據能力之審查密度應採較
      寬鬆之態度，苟非有重大不法情事，實不應任意以證據能
      力欠缺為由而遽以排除。因此，針對民事訴訟程序中應否
      概予排除違法取得之證據乙節，法院自應參酌憲法第23條
      所定比例原則之精神，針對個案詳予權衡當事人所採行手
      段、目的與可能造成他人權益損失彼此間是否合於適當性
      原則、必要性原則及狹義比例原則（即過量禁止原則）之
      基本要求為斷，尚非可徒以採證手段或有失當之瑕疵，即
      逕予排除該項證據方法之援用(臺灣高等法院104年度上易
      字第973號判決意旨參照)。
　２、查原告提出之錄音磁碟及譯文，雖事前並未告知被告等人
      ，亦未徵得被告等人同意，即與其等間對話時予以錄音，
      難謂原告之蒐證手段無任何瑕疵可言。然本院審酌原告就
      前開證據蒐證過程固有不當，並對被告等人之隱私權造成
      侵害，惟被告等人並不爭執係其與原告間之對話，且原告
      錄音其等之對話，是因被告黃秀珠說分擔金額太貴，不同
      意這個金額，怕事後反悔才會錄音(見本院卷二第47頁)。
      僅係證明被告等人之前有就系爭土地，及被告等人所有土
      地因其上建物占用鄰地有所協商之事，並非單純要侵害被
      告等人之隱私權，原告既未採行任何強暴、脅迫或其他相
      類方式取得前開錄音磁碟，其不法程度尚屬輕微，對被告
      等人亦無造成其他過度侵害之虞。
　３、揆諸前揭說明，本院認原告所提前揭錄音磁碟之證據方法
      ，仍得憑為本件認定事實之證據。是被告等人抗辯上開錄
      音磁碟及譯文為非法竊錄，不能作為證據等語，尚無足採
      。
（三）原告雖主張兩造有協議分擔其向國產署購買998-1地號土
      地之價金及費用等語。被告等則否認之。惟查：
　１、原告提出兩造間於109年8月15日之錄音之對話如下：(原告
      簡稱：洪、被告黃秀珠簡稱：珠、被告陳金德簡稱：德、
      被告何業龍之配偶簡稱：龍、被告陳燕敦之配偶簡稱：敦
      )
      洪：我的一直跟他承租到現在(跟國產署承租)。
　　  ．．．．．．．．．．．．．．．．．．．．．．．．．　洪：我是半年．．．半年一次
    。
　　　珠：半年不知繳多少？差不多1-200塊。
　　　洪：對，啊我說的這幾天我有收到公文，我收到公文，這
      塊要給我買。
　　　珠：妳要看1坪多少？看公文有沒有說1坪多少或者單(等)
      買會有一個公告價。
　　　．．．．．．．．．．．．．．．．．．．．．．．．．
　　　珠：她(即原告)這間房子剩下18坪而已，33坪她這間房子
      剩18坪。
　　　敦：那是我先生不在，沒有我家的事，我無理(不管)。
　　　．．．．．．．．．．．．．．．．．．．．．．．．．
　　　洪：我重測後，如果說這塊．．．那個的時候，我承購的那
      一塊．．．有沒有承租的那塊，就是我也減少。
　　　敦：其實她這個後果不應該讓我們來承擔，當初誰賣房子
      的來承擔，為什麼是我們承擔？．．．錯是錯在你賣房子的
      人，不是我們。
　　　．．．．．．．．．．．．．．．．．．．．．．．．．
　　　洪：我現在只是依他給我的資料，我拿給妳們看，啊那時
      候大家都有講過，對吧。那時候就是我們相鄰旁邊這部分
      ，大家來那個啊．．．
　　　珠：啊出是我一定要幫妳出的，我有說好，要買清楚給他
      ，是我出，一定要出的啦，當初有跟人聘(講)好，說要買
      清楚給他。
　　　敦：現在，處理他，就是妳處理．．．
　　　珠：就我處理啊，我要買清楚給他啊，要多少錢我買給他
      ，對啊，我買清楚跟他(即其後手陳淑玲）沒關係啊。
　　　．．．．．．．．．．．．．．．．．．．．．．．．．
　　　洪：之前。
　　　珠：妳去買啊，妳去買啊，我有說我會出，因為我有說會
      出，我有說好我會幫忙出。看他要賣多少．．．1坪是多少？
　　　．．．．．．．．．．．．．．．．．．．．．．．．．
　　　珠：妳就看多少錢跟我們說。
　　　洪：總共是75萬多。
　　　珠：75萬，啊75萬．．．怎麼那麼貴，要75萬。
　　　洪：我說這個部分包含了有代書費還有那個．．．那個承購
      的．．．
　　　珠：沒有喔，妳那個代書費我們幫你出沒有理由喔。妳如
      果說買地，我幫你買，不過這代書費是你要自己出，如果
      是說地我們幫妳買，我們沒有要幫妳出代書費。
　　　敦：我們是買地，我們又不．．．我跟妳講，我們的地是我
      們要回來，他本來是跟我們蓋錯地方，他現在是公所的事
      。
　　　．．．．．．．．．．．．．．．．．．．．．．．．．
　　　珠：對喔，我是跟妳針對土地，啊妳代書費我是沒有要幫
      妳出喔，這個說很明白喔。
　　　．．．．．．．．．．．．．．．．．．．．．．．．．
　　　洪：所以我說的，他這張公文給我就是表示我必須，我要
      先買下來。
　　　德：不對啊，他說這些建地，這裡才幾坪？
　　　敦：太貴了。
　　　德：這才幾坪，70多萬，這是不可能。
　　　珠：沒啦，沒這個行情。
　　　．．．．．．．．．．．．．．．．．．．．．．．．．
　　　洪之友人：當初惠資抓也是抓十幾萬而已，下來嚇死了。
　　　洪：我那時候拉電腦的時候我以為是．．．萬五。
　　　敦：當初那個也是說是幾萬塊的地，他說那個地來買是幾
      萬，妳們先跟他承租，他也是這樣講啊。
　　　德：他那時候我們在說的時候，他說那些總共才3萬多，
      不會超過5萬。
　　　珠：對啊，幾萬塊．．．
　　　敦：對啊，他也說．．．苗栗縣政府也說幾萬塊。
　　　．．．．．．．．．．．．．．．．．．．．．．．．．
　　　洪：如果是用公告價去申請，要辦就辦公告價。
　　　敦：對啊，妳為什麼，怎麼可以用市場價。
　　　洪：那是政府給我們的那個價錢啦。
　　　珠：妳要去辦公告價。
　　　洪：我沒有辦法去跟他們說要用多少錢來讓我承購，或是
      讓我購買。
　　　．．．．．．．．．．．．．．．．．．．．．．．．．
　　　洪：用市價。
　　　德：所以妳要去找代書，比較厲害的代書去辦，．．．我跟
      妳說這裡面75萬沒有人來分啦，我們當初說好是說，一個
      人多一點沒關係．．．花幾萬元大家幫忙出又沒關係。
　　　珠：2、3萬一些些．．．對，幫忙出。
　　　德：這誰花的下去。
　　　珠：也沒有這個行情，花不下去．．．沒有這個行情。
　　　．．．．．．．．．．．．．．．．．．．．．．．．．
　　　德：我也跟我老婆說，妳說3萬、5萬我們幫忙出沒關係，
      這要怎麼出。
　　　珠：這沒有這麼行情啦。
　　　．．．．．．．．．．．．．．．．．．．．．．．．．
　　　洪：我那時候以為沒多少，結果他寄這張單來，代書又打
      電話給我，我之前先接到代書打電話給我，我以為代書多
      打一個零，我還跟代書說，你是不是用錯了。
　　　．．．．．．．．．．．．．．．．．．．．．．．．．
　　　珠：跟妳說啦，妳如果說好了，應該多少、合理的話我會
      幫忙出，我有跟人家說好要買清楚給他（即陳淑玲）。妳
      要說清楚，不然真的沒有這個行情，妳說說看怎樣，到最
      後結論如果可以合情合理我會幫忙出。
　　　．．．．．．．．．．．．．．．．．．．．．．．．．
　　　珠：我當初就跟妳(即原告)說，我有跟妳說剩一通電話跟
      妳說，我們明天來去叫妳來買，啊妳不要，不要．．．
　　　敦：她那時候去買的價錢多少？
　　　珠：沒有說，我說來去辦．．．辦給她買，啊她就沒有去辦
      ，我辦到剩最後一步，所有我所有資料都送件了，都丟掉
      了，都丟到垃圾車去了。．．．我就剩最後一步，妳不要辦
      就算了。我也有打電話跟妳說，說妳如果沒空去，我可以
      跟妳去。
　　　洪：那時候，阿珠我有跟妳．．．我前腳去到鎮．．後龍．．．結
      果妳後腳跟我去，那個人跟我說一句，妳這個現在沒有辦
      法買。
　　　珠：啊後來我已經有辦法了。
　　　洪：我去他跟我講說妳現在目前沒有辦法買。
　　　珠：我既然．．．苗栗的那個什麼．．．承租課長打電話給我叫
      我馬上過去辦，妳馬上來簽給妳買，給妳購買。課長還有
      打電話答應我，我還有用關係去說，他說妳現在來，我有
      跟他說．．．
　　　敦：那時候還有用關係壓，價錢不一樣。
　　　．．．．．．．．．．．．．．．．．．．．．．．．．
　　　敦：不是啊不是，現在就是價錢太高，啊他．．．看有沒有
      什麼申訴的管道啊。
　　　珠：現在不是說我不會出啊，我會出，我會出啦，啊妳就
      看看．．．
　　　洪：我吸收嗎？
　　　珠：我．．．反正如果那個我會幫忙，啊妳看怎樣妳再去商
      量看看。
　　　．．．．．．．．．．．．．．．．．．．．．．．．．
　　　洪之友人：反正你們當初說五戶平均下去買，看到時候．．
      ．
　　　德：那時候是這樣講沒有錯啦。那時候大家以為這是沒幾
      坪，以為幾萬塊就可以解決。
　　　洪之友人：對啊，就13坪。
　　　洪：對，我也不知道。
　　　德：啊妳那個，是那時候大家有說沒有錯啊。啊現在這樣
      ．．．這種東西．．．我問妳啦．．．。
　　　．．．．．．．．．．．．．．．．．．．．．．．．．
　　　龍：妳已經收到公文，但妳可以在15天內提出異議，不然
      妳說這個價格，誰有辦法可以接受？
　　　．．．．．．．．．．．．．．．．．．．．．．．．．
　　　洪：因為她(指黃秀珠)當初是她有說她錢是一定要出的。
　　　德：她現在是最大的問題，放死仔啊推(不管之意)，啊當
      初是她借來寫的喔。
　　　．．．．．．．．．．．．．．．．．．．．．．．．．
　　　龍：就是我們當時就是不能簽就是這樣。
　　　德：對啦。
　　　龍：大家都傻傻的。傻傻的就簽了，都不要辦啊。
　　　德：那時她(指黃秀珠)也跟我們說3至5萬就能解決了，3
      至5萬，啊1戶才多少。
　　　有對話磁碟及譯文在卷可按（見本院卷一送達文書記要袋
      、第409、411、413、419、421、423、427、429、431、4
      33、435、439、443頁)。由上開譯文觀之，在原告於109
      年9月間向國產署購買998-1地號土地前之數年(時間可能
      在92年9月間地籍調查之後，有地籍調查補正表可稽)，先
      向國產署租用998-1地號土地使用，嗣後【時間可能為96
      年11月30日本院96年度苗簡字第25號原告與國產署確認界
      址之訴判決後未久，見本院卷二第31頁；另被告黃秀珠陳
      稱：「我有跟人家說好要買清楚給他(即陳淑玲)」等語(
      見本院卷一第41至49、413頁)，而被告黃秀珠係101年12
      月13日將其所有之995地號及36-37號房屋出售予陳淑玲，
      而可推論為上開時間】，曾經由被告黃秀珠代原告向國產
      署購買上開土地，惟因原告未積極行事致未達成購買事宜
      ，且於當時兩造確有協議被告等願分攤購買之價金，惟被
      告等願分攤之金額僅為3至5萬元。此由原告之友人稱：當
      初惠資抓也是抓十幾萬而已等語。原告亦稱：我那時候拉
      電腦的時候我以為是．．．萬五等語。被告陳燕敦之配偶稱
      ：當初那個也是說是幾萬塊的地，他說那個地來買是幾萬
      ，妳們先跟他承租，他也是這樣講啊等語。被告陳金德稱
      ：他那時候我們在說的時候，他說那些總共才3萬多，不
      會超過5萬；那時候是這樣講沒有錯啦。那時候大家以為
      這是沒幾坪，以為幾萬塊就可以解決等語。被告黃秀珠稱
      ：跟妳說啦，妳如果說好了，應該多少、合理的話我會幫
      忙出等語。可知被告等對於兩造之房屋占用土地部分確有
      協議，惟於最初協議時，被告等願支出之金額僅3至5萬元
      ，而非原告請求之569,540元(被告4人各為142,385元)。
  ２、原告提出兩造間於109年8月18日之錄音之對話如下：(原告
      簡稱：洪、被告黃秀珠簡稱：珠、被告陳金德簡稱：德、
      被告何業龍簡稱：龍、被告陳燕敦簡稱：敦)　　　洪：
      她說的．．．阿珠伯母怎麼說？
　　　洪之子：她說大家也不可能出十幾萬，她說她出十幾萬．．
      ．
　　　龍：對啊，她也不要啊，她現在就是要2、3萬要出就對了
      。
　　　洪之子：沒辦法啊，她說拿幾萬這樣子，她意思是幾萬塊
      她可以啦，出十幾萬應該大家也不可以，也拿不出來。
　　　龍：一樣意思啊，她現在是這樣啊，擺爛啊，對啊她現在
      擺爛啊，要十幾萬不可能．．．
　　　敦：她起頭耶，擺爛耶，她那時候要賣房子，她一家一家
      去拜託去靠么，來舞這齣。
　　　．．．．．．．．．．．．．．．．．．．．．．．．．
　　　龍：當初是說全部辦清，都辦到清喔，好，今天大家都信
      任妳(指黃秀珠)，我們都給妳辦了，今天妳搞這一齣出來
      ，妳給我閃到旁邊去了，對不對？
　　　洪：你們這些都辦清了嘛，對不對？我們說辯清這樣比較
      清楚，她有跟你們收任何費用嗎？有跟你們收費用嗎？
　　　．．．．．．．．．．．．．．．．．．．．．．．．．敦：她反而是說要我們簽名
      蓋印章給她。
　　　洪：她那時候在廟裡跟我講，惠資啊，妳到時候那些單據
      ，妳承租的費用，妳都要留起來，到時候如果要那個的時
      候，拿出來拿出來平分，她那時候跑台中跑什麼的單多少
      錢，幾百塊她都有留起來，我現在是問你們，她有跟你們
      收任何費用嗎？
　　　龍：沒有啊，沒有。
　　　德：沒有，她就沒有幫我們辦，她是要跟我們收什麼費用
      ？
　　　．．．．．．．．．．．．．．．．．．．．．．．．．德：那個，那個我現在說給
      妳聽，那是說包含這些辦到清喔，她有說3萬元以內喔，2
      至3萬，那是說辦到清喔。
　　　洪：啊所以我才說，我現在才跟你們問說，你們這3間辦
      到現在這樣，她現在房子又賣掉的部分。
　　　．．．．．．．．．．．．．．．．．．．．．．．．．敦：那個就地號換新，新的
      地號而已，我們的房子一樣這麼大間，又沒有變。
　　　德：啊哥有(那還有)，地籍圖一樣也是沒有變。
　　　龍：地籍圖沒有變啦，她現在是說把舊地號更換成新地號
      這樣而已。
　　　．．．．．．．．．．．．．．．．．．．．．．．．．
　　　德：不是妳是受害者，現在我們也都變成受害者。妳用騙
      的，騙一騙，3萬元大家跟妳分的時候，不是說3萬、5萬
      要和妳平分的時候，靠么妳現在一下搞十幾萬出來，我怎
      麼受得了。
　　　洪之友人：對啊。
　　　龍：就是這樣啊。
　　　．．．．．．．．．．．．．．．．．．．．．．．．．
　　　德：妳說少少錢大家幫忙．．．。
　　　敦：3萬5萬是還好。
　　　德：現在變成說不是妳是受害者，我們也都是受害者。
　　　敦：變十多萬．．．
　　　洪：我受害最多好不好。
　　　德：那是沒錯，一樣都是受害者，．．．也是受害者，沒有
      分誰卡多錢，卡少錢。
　　　龍：現在說一句最白話，大家都疊一半在那邊，一半他們
      一半是這裏的，大家都大家都占到．．．
　　　德：明天明天我做半天，地籍圖我順便翻出來，我再拿給
      妳看，妳說清楚啊，我說還沒清楚。
　　　龍：現在差是差在，阿珠是當初大家信任她去辦，妳既然
      讓大家被欺騙搞成這樣，妳現在後面這樣對不對，要大家
      怎麼處理？啊不然就要換妳來出面來解決啊，不是擺爛而
      已。
　　　．．．．．．．．．．．．．．．．．．．．．．．．．
　　　龍：最大受害者是妳，但是我們這邊變成就是說類似陪客
      ，受害者陪客，幾號幾號幾號，1號2號3號，對不對？變
      成，妳現在如果說是像這樣，變成是說她如果不出面解決
      ，妳今天叫她說要這邊大家，說白話點，好啦，今天大家
      都出，一人拿14萬出來，她跟妳回一句我拿2、3萬出來就
      好，我答應多少我就多少給妳們就好．．．。
　　　龍：有用嗎？這樣沒有用啊，是不是這樣說？
　　　．．．．．．．．．．．．．．．．．．．．．．．．．
　　　洪：業龍，你這間的時候，你是不是一樣可以說：你當初
      在辦的時候，你也是要幫我們辦到好。所以你現在惠資說
      ：要出這個費用。你說叫我出這些費用也沒那個。
　　　龍：對啊，所以說她變成是說，當初她還答應大家對不對
      ，變成她要處理。
　　　有對話磁碟及譯文在卷可按(見本院卷一送達文書記要袋
      、第445、447、449、451、453頁)。由上開譯文觀之，被
      告陳金德、陳燕敦、何業龍均知悉其等之建物與坐落土地
      之地號不相吻合，而有建物約一半的面積占用到他人之土
      地，其等與原告並委由被告黃秀珠去處理地界之問題，兩
      造並有協商如何補償996地號地主之損失。
　３、又本院業已會同通霄地政人員及兩造到場會勘屬實，有勘
      驗筆錄、現場照片、空照圖等在卷可按(見本院卷一第311
      至324頁)。並經本院請通霄地政測繪重測前後建物占用土
      地之位置及面積，依重測前之地籍圖觀之，兩造之建物確
      有占用到鄰地之土地，且占用部分均達一半以上，有附圖
      在卷可稽(如附圖第2頁之複丈成果圖)。是兩造如未予協
      商，系爭土地原地主豈肯同意以現有建物位置，做為重測
      後占用基地土地之位置為界線，堪信原告主張兩造間有被
      告等補償系爭土地原地主向國產署購買占用土地之協議為
      真實。
　４、綜上所述，兩造間確有協議，被告等同意與原告分攤原告
      向國產署購買其建物占用國產署土地之價金，惟兩造於協
      議時，被告等僅同意分攤3至5萬元，而非各分攤原告請求
      之142,385元。
（四）原告雖主張其係以兩造間於105年3月間之口頭協議為請求
      等語(見本院卷二第95頁)。惟查：
　１、兩造間雖有系爭協議之內容，然由原告提出之錄音譯文觀
      之，並未提及係何時為系爭協議，且被告訴訟代理人陳錦
      辰陳稱：約定是有，是跟前屋主約定的，不是與原告約定
      的，前屋主是李明芳等語。原告訴訟代理人即稱：李明芳
      就是原告的配偶，當初李明芳協議之內容，原告有再與被
      告討論，被告等也同意以土地所有權人做為履行契約之人
      (見本院卷一第170頁)。原告訴訟代理人再稱：當初會講
      李明芳是因為土地登記在李明芳名下，但實際去協議的都
      是原告，包括在90年間也都是由原告與李明芳一起與被告
      協議，原告是以所有權人在跟被告協議，因土地房屋雖登
      記在李明芳名下，但實際所有權人為原告等語(見本院卷
      二第47頁)。是由原告訴訟代理人前開所述，系爭協議應
      係在系爭土地92年9月29日地籍調查後未久所為。
　２、再由原告提出之錄音譯文觀之，被告等人當時均同意以3至
      5萬元分攤原告向國產署購買之土地；及由原告所稱：「
      我那時候拉電腦的時候我以為是．．．萬五。」、「我那時
      候以為沒多少，結果他寄這張單來，代書又打電話給我，
      我之前先接到代書打電話給我，我以為代書多打一個零，
      我還跟代書說，你是不是用錯了。」等語(見本院卷一第4
      23、431頁)。由上開兩造預估之金額觀之，亦應係在92年
      間之價額。
　３、又被告黃秀珠於譯文中陳稱：跟妳說啦，妳如果說好了，
      應該多少、合理的話我會幫忙出，我有跟人家說好要買清
      楚給他（即陳淑玲）。妳要說清楚，不然真的沒有這個行
      情，妳說說看怎樣，到最後結論如果可以合情合理我會幫
      忙出(見本院卷一第431頁)。被告陳燕敦於譯文中陳稱：
　　　她(即黃秀珠)起頭耶，擺爛耶，她那時候要賣房子，她一
      家一家去拜託去靠么，來舞這齣(見本院卷一第445頁)。
      被告何業龍於譯文中陳稱：當初是說全部辦清，都辦到清
      喔，好，今天大家都信任妳(即黃秀珠)，我們都給妳辦了
      ，今天妳搞這一齣出來，妳給我閃到旁邊去了，對不對(
      見本院卷一第447頁)。可見系爭協議係在被告黃秀珠等人
      在被告黃秀珠於101年12月13日將其所有之995地號土地，
      及36-37號建物出售予陳淑玲之前所為，否則被告黃秀珠
      、陳燕敦、何業龍何以會為前開陳述。更足證系爭協議非
      在105年3月間所達成，至少是在101年間被告黃秀珠出售
      其上開土地及建物前所達成。
　４、原告雖主張在105年7月間向通霄地政申請地籍圖重測，由
      申請書可證明兩造於105年3月間成立系爭協議等語。惟該
      次重測係由土地所有權人委託被告黃秀珠代為申請，被告
      黃秀珠僅係代理人，且其申請書說明僅載明：「⑴本案95
      年間苗栗縣政府辦理地籍圖重測，發現白沙屯段229-1地
      號等13筆土地因地籍界址位移，導致房屋坐落鄰地土地。
      ⑵經陳立委超明協助召集苗栗縣政府與通霄地政事務所開
      立協調會，會議結論由葉佳璋居中協調，並查明鄰地所有
      權人關係，同意通霄地政事務所補辦理地籍圖重測登記，
      且請鄰地所有權人同意以房屋現況重測。⑶查白沙屯段229
      -29、229-30、229-31、229-32、229-33等地號為貴單位
      所有，本案已歷時10年之久，趁相關所有權人同意辦理，
      本人竊以自身足以擔任重責，懇請貴單位出據同意書予地
      政事務辦理重測，以解決本案10多年之懸疑。⑷檢陳229-2
      9、229-30、229-31、229-32、229-33、229-34等地號土
      地登記謄本及會議紀錄供參。」有通霄地政111年7月12日
      通地二字第1110003503號函及所附申請書在卷可按(見本
      院卷二第145、151頁)。是依前開函及申請書所載內容，
      雖由陳超明立委協助召集開立協調會，並由葉佳璋居中協
      調，請鄰地所有權人同意以房屋現況重測，然並無從證明
      兩造有就系爭協議在斯時即105年3月間，有重新協議而成
      立。
　５、綜上所述，原告並無法證明系爭協議係在105年3月間達成
      ，其主張依兩造間在105年3月間達成之協議，先位請求被
      告等給付分攤其向國產署購地之價額，尚無所據，自無從
      准許。　　
乙、備位部分：　　　
（一）原告以被告黃秀珠所有之房屋佔用其所有之996地號土地
      ，依不當得利之法律關係請求占用土地之價金627,126元
      等語。惟查：
　１、侵害權利歸屬之非給付型不當得利，就土地占用之類型，
      係相當於租金之不當得利，而非相當於買賣價金之不當得
      利。買賣價金之不當得利，僅有一方給付買賣價金，而給
      付目的不達時，始會產生，原告主張相當於買賣價金之不
      當得利之請求權基礎，已有不合。
　２、原告係於105年1月20日取得系爭土地，有土地登記第一類
      謄本在卷可按(見本院卷一第145頁)。又被告黃秀珠係於1
      01年12月13日將其有之995地號土地及其上36-37號建物出
      售予陳淑玲，已如前述，並有土地登記第一類謄本在卷可
      憑(見本院卷一第149頁)。則原告取得系爭土地時，被告
      黃秀珠已非995地號土地及其上36-37號建物之所有權人，
      縱36-37號建物有占用到系爭土地，於原告取得系爭土地
      後，亦非係被告黃秀珠所占用。且原告亦未能舉證證明其
      就系爭土地為移轉登記前，系爭土地為其所有，是被告黃
      秀珠縱將重測後之995地號土地出售予陳淑玲，亦無侵害
      原告之權利。
　３、綜上所述，被告黃秀珠並未占用原告取得後之系爭土地，
      是原告之備位請求亦無所據，不應准許。
四、從而，原告依105年3月間兩造之系爭協議，先位請求：被告
    黃秀珠、陳金德、陳燕敦、何業龍應各給付原告142,385元
    ，及各自起訴狀繕本送達被告等人之翌日起至清償日止，均
    按年息5%計算之利息；依民法第179條規定備位請求：被告
    黃秀珠占用土地價額，應給付原告627,126元，及自民事變
    更追加狀繕本送達被告黃秀珠之翌日起至清償日止，按年息
    5%計算之利息，均無理由，均應予駁回。又原告之訴既經駁
    回，則其假執行之聲請亦失所依據，應併予駁回。
五、本件事證已臻明確，兩造其餘攻擊防禦方法及所提證據經審
    酌後，於判決結果不生影響，爰不另一一論駁，附此敘明。
據上論結：原告之訴為無理由，依民事訴訟法第78條，判決如主
文。
中　　華　　民　　國　　111 　年　　9 　　月　　19　　日
                  民事第一庭  法　官　陳秋錦
以上正本係照原本作成。
如對本判決上訴，須於判決送達後20日內向本院提出上訴狀。如
委任律師提起上訴者，應一併繳納上訴審裁判費。
中　　華　　民　　國　　111 　年　　9 　　月　　19　　日
                              書記官　張智揚